ACORDAO-COMPLETO-2436656

ACÓRDÃO 11948/2020 ATA 38/2020 - SEGUNDA CÂMARA

VISTOS, relatados e discutidos estes autos de tomada de contas especial instaurada pela Caixa Econômica Federal (Caixa) em desfavor de Juliano Nemésio Martins (gestão: 2013-2016) e Marivaldo Bispo da Silva (gestões: 2005-2008 e 2009-2012) , como então prefeitos de Itaíba - PE, diante da não execução do objeto pactuado pelo Contrato de Repasse n.º 228.056-83/2007 em prol da "construção de quadra poliesportiva coberta" sob o montante de R$ 394.538,17 pelo aporte de R$ 300.000,00 em recursos federais e R$ 94.538,17 em recursos da contrapartida;
ACORDAM os Ministros do Tribunal de Contas da União, reunidos em Sessão da 2ª Câmara, ante as razões expostas pelo Relator, em:
9.1. declarar a revelia de Juliano Nemésio Martins e Marivaldo Bispo da Silva, nos termos do art. 12, § 3º, da Lei n.º 8.443, de 1992;
9.2. julgar irregulares as contas de Juliano Nemésio Martins e Marivaldo Bispo da Silva, nos termos dos arts. 1º, I, 16, III, "b" e "c", e 19, caput, da Lei n.º 8.443, de 1992, para condená-los, solidariamente, ao pagamento do correspondente débito, com a fixação do prazo de 15 (quinze) dias contados da notificação, para comprovarem, perante o Tribunal (art. 214, III, "a", do Regimento Interno do TCU - RITCU) , o recolhimento da referida dívida em favor do Tesouro Nacional, com a atualização monetária e os juros de mora calculados desde as datas informadas até o efetivo recolhimento, na forma da legislação em vigor, sob as seguintes condições:
	Valor Original (em R$) 
	Data da Ocorrência

	41.961,22
	16/6/2009

	20.226,15
	25/11/2009

	12.200,32
	30/4/2010

	82.793,56
	13/12/2010

	75.073,84
	27/12/2011

	29.226,84
	14/2/2013

9.3. aplicar, individualmente, em desfavor de Juliano Nemésio Martins e Marivaldo Bispo da Silva a multa prevista no art. 57 da Lei nº 8.443, de 1992, sob o valor de R$ 80.000,00 (oitenta mil reais) , fixando-lhes o prazo de 15 (quinze) dias, contados da notificação, para que comprovem, perante o Tribunal (art. 214, III, "a", do RITCU) , o recolhimento das referidas dívidas em favor do Tesouro Nacional, na forma da legislação em vigor;
9.4. autorizar, caso requerido, nos termos do art. 26 da Lei nº 8.443, de 1992, o parcelamento das dívidas fixadas por este Acórdão em até 36 (trinta e seis) parcelas mensais e sucessivas, com a devida atualização monetária e os correspondentes acréscimos legais, esclarecendo aos responsáveis que a falta de pagamento de qualquer parcela importará no vencimento antecipado do saldo devedor, nos termos do art. 217, § 2º, do RITCU, sem prejuízo das demais medidas legais;
9.5. autorizar, desde logo, nos termos do art. 28, inciso II, da Lei nº 8.443, de 1992, a cobrança judicial das dívidas fixadas por este Acórdão, diante do não atendimento às notificações; e
9.6. enviar a cópia deste Acórdão, com o Relatório e a Proposta de Deliberação, à Procuradoria da República no Estado de Pernambuco, nos termos do art. 16, § 3º, da Lei nº 8.443, de 1992, e do art. 209, § 7º, do RITCU, para o ajuizamento das ações civis e penais cabíveis.

Tomada de contas especial instaurada pela Caixa Econômica Federal (Caixa)EGUNDA  diante da não execução do objeto pactuado pelo Contrato de Repasse n.º 228.056-83/2007 em prol da construção de quadra poliesportiva coberta sob o montante de R$ 394.538,17 pelo aporte de R$ 300.000,00 em recursos federais e R$ 94.538,17 em recursos da contrapartida

Segunda Câmara

Município de Itaíba - PE.

3. Responsáveis: Juliano Nemésio Martins (CPF XXX.191.054-XX); Marivaldo Bispo da Silva (CPF XXX.921.854-XX).

Ana Arraes.

13.1. Ministros presentes: Augusto Nardes (na Presidência), Aroldo Cedraz, Raimundo Carreiro e Ana Arraes.
13.2. Ministra que alegou impedimento na Sessão: Ana Arraes.
13.3. Ministros-Substitutos presentes: Marcos Bemquerer Costa e André Luís de Carvalho (Relator).

ANDRÉ DE CARVALHO

Trata-se de tomada de contas especial instaurada pela Caixa Econômica Federal (Caixa) em desfavor de Juliano Nemésio Martins (gestão: 2013-2016) e Marivaldo Bispo da Silva (gestões: 2005-2008 e 2009-2012) , como então prefeitos de Itaíba - PE, diante da não execução do objeto pactuado pelo Contrato de Repasse n.º 228.056-83/2007 em prol da "construção de quadra poliesportiva coberta" sob o montante de R$ 394.538,17 pelo aporte de R$ 300.000,00 em recursos federais e R$ 94.538,17 em recursos da contrapartida.
2.	Após a análise final do feito, o Auditor Federal Marcos Roberto Medeiros lançou o seu parecer conclusivo à Peça 20, com a anuência dos dirigentes da Secex-TCE (Peças 21 e 22) , nos seguintes termos:
	" (...) 2. O aludido convênio, cujo contrato de repasse foi firmado em 31/12/2007 entre o Ministério do Esporte e a Prefeitura Municipal de Itaíba/PE (peça 1, 24-30) , teve por objeto a 'construção de quadra poliesportiva coberta' e tinha vigência inicialmente prevista para 17/12/2008.
	3. Contudo, o contrato teve sua vigência alterada por cinco vezes e o prazo final foi prorrogado para 30/12/2013. Abaixo segue tabela com todas as prorrogações de vigência:
	Prorrogação
	Data da Assinatura
	Data de Publicação no DOU
	Nova Vigência

	1°
	24/11/2008
	05/12/2008
	30/10/2009

	2° 
	17/09/2009
	20/11/2009
	29/10/2010

	3°
	27/09/2010
	25/10/2010
	30/12/2012

	4° 
	28/12/2012
	13/02/2013
	30/08/2013

	5°
	30/08/2013
	26/09/2013
	30/12/2013

	4. Além dessas prorrogações, houve, ainda, a assinatura, em 13/12/2012, de um termo aditivo que alterou a Cláusula 4.1 do contrato original, a qual passou a vigorar com a seguinte redação (peça 1, p. 31-32) :
	'A título de contrapartida, O CONTRATADO alocará a este Contrato e Repasse, de acordo com o cronograma de execução financeira, o valor de R$ 94.538,17 (noventa e quatro mil e quinhentos e trinta e oito reais e dezessete centavos) .'
	5. Os recursos previstos para implementação do objeto do referido Contrato de Repasse foram orçados no valor total de R$ 394.538,17 (peça 1, p. 107) , com a seguinte composição: R$ 94.538,17 de contrapartida da Contratada (peça 1, p. 31) e R$ 300.000,00 à conta do Contratante (peça 1, p. 26) , os quais foram transferidos à conta corrente vinculada ao Contrato de Repasse, mediante a Ordem Bancária 20080B900918, de 23/12/2008 (peça 1, p. 99) . Do valor transferido, foi desbloqueada efetivamente a quantia de R$ 261.481,93 (peça 1, p. 85) .
	6. Conforme consta do último Relatório de Acompanhamento de Engenharia (peça 1, p. 72-73) , emitido pela área de engenharia da Caixa, a execução física da obra alcançou 91,21 %. Entretanto, o objeto não atingiu o fim social proposto no Plano de Trabalho, considerando que o objeto contratado prevê a construção de quadra poliesportiva coberta, e no estado em que se encontra não apresenta funcionalidade (peça 1, p. 79-80) .
	7. Antes da instauração da presente Tomada de Contas Especial, a Caixa ofereceu oportunidade de defesa aos Srs. Marivaldo Bispo da Silva e Juliano Nemésio Martins, em obediência aos princípios constitucionais que asseguram o direito ao contraditório e à ampla defesa, conforme se verifica nas notificações constantes da peça 1, p. 9-13. 
	8. No entanto, os responsáveis não apresentaram defesa e não recolheram a quantia que lhes foi solicitada, motivando, assim, a instauração da Tomada de Contas Especial.
	9. Diante do não saneamento das irregularidades apontadas e da não devolução dos recursos, instaurou-se a Tomada de Contas Especial. No Relatório de Tomada de Contas Especial 180/2015 (peça 107-110) , foi imputado débito de R$ 261.481,93 aos Srs. Marivaldo Bispo da Silva e Juliano Nemésio Martins, em virtude do não cumprimento com funcionalidade do objeto pactuado no contrato de repasse 228.056- 83/2007.
	10. O Relatório de Auditoria 223/2016 da Controladoria Geral da União (peça 1, p. 115-117) também chegou às mesmas conclusões. Após serem emitidos o Certificado de Auditoria, o Parecer do Dirigente e o Pronunciamento Ministerial (peça 1, p. 118-119 e 125) , o processo foi remetido a esse Tribunal.
	11. No âmbito do TCU, foi promovida a citação solidária do Sr. Marivaldo Bispo da Silva, ex-prefeito de Itaíba/PE nas gestões 2005-2008 e 2009-2012, e do Sr. Juliano Nemésio Martins, ex-prefeito de Itaíba/PE na gestão 2013-2016, para que apresentassem alegações de defesa quanto à ausência de funcionalidade do objeto do Contrato de Repasse 228.056-83/2007 (Siafi 620100) , sem aproveitamento útil da parcela executada, por motivo de inexecução parcial (peças 10 e 15) , cuja comprovação de ciência da entrega dos respectivos ofícios de citação estão juntadas às peças 12 e 17.
	Exame técnico
	12. Da análise dos documentos presentes nos autos, verifica-se que o Sr. Marivaldo Bispo da Silva, ex-prefeito de Itaíba/PE nas gestões 2005-2008 e 2009-2012, e o Sr. Juliano Nemésio Martins, ex-prefeito de Itaíba/PE na gestão 2013-2016, eram os responsáveis pela gestão e execução dos recursos federais em comento, tendo o prazo final da aludida prestação de contas expirado em 28/2/2014 (peça 1, p. 28) .
	13. Os responsáveis foram, então, citados por deixar de tomar as providências necessárias à conclusão da obra e serviços pactuados no âmbito do Contrato de Repasse 228.056-83/2007 (Siafi 620100) , restando imprestável a parcela executada, seja por ter ficado a obra inacabada, seja porque os serviços executados não foram suficientes para obter o atingimento dos objetivos acordados.
	14. Apesar de ter sido dada oportunidade de defesa aos agentes responsabilizados, em obediência aos princípios constitucionais que asseguram o direito ao contraditório e à ampla defesa (art. 5º, inciso LV, da Constituição Federal) , eles não apresentaram suas alegações de defesa, cabendo serem considerados revéis, para todos os efeitos, em conformidade com o art. 12, § 3°, da Lei 8.443/1992.
	Da validade das notificações:
	15. Preliminarmente, cumpre tecer breves considerações sobre a forma como são realizadas as comunicações processuais no TCU. A esse respeito, destacam-se o art. 179, do Regimento Interno do TCU (Resolução 155, de 4/12/2002) e o art. 4º, inciso III, § 1º, da Resolução TCU 170, de 30 de junho de 2004, in verbis: (...) .
	16. Bem se vê, portanto, que a validade da citação via postal não depende de que o aviso de recebimento seja assinado pelo próprio destinatário da comunicação, o que dispensa, no caso em tela, a entrega do AR em 'mãos próprias'. A exigência da norma é no sentido de o Tribunal verificar se a correspondência foi entregue no endereço correto, residindo aqui a necessidade de certeza inequívoca. 
	17. Não é outra a orientação da jurisprudência do TCU, conforme se verifica dos julgados a seguir transcritos:
	'São válidas as comunicações processuais entregues, mediante carta registrada, no endereço correto do responsável, não havendo necessidade de que o recebimento seja feito por ele próprio (Acórdão 3648/2013-TCU-Segunda Câmara, Relator Ministro JOSÉ JORGE) ;
	É prescindível a entrega pessoal das comunicações pelo TCU, razão pela qual não há necessidade de que o aviso de recebimento seja assinado pelo próprio destinatário. Entregandose a correspondência no endereço correto do destinatário, presume-se o recebimento da citação. (Acórdão 1019/2008-TCU-Plenário, Relator Ministro BENJAMIN ZYMLER) ;
	As comunicações do TCU, inclusive as citações, deverão ser realizadas mediante Aviso de Recebimento - AR, via Empresa Brasileira de Correios e Telégrafos, bastando para sua validade que se demonstre que a correspondência foi entregue no endereço correto. (Acórdão 1526/2007-TCU-Plenário, Relator Ministro AROLDO CEDRAZ) .'
	18. A validade do critério de comunicação processual do TCU foi referendada pelo Supremo Tribunal Federal, nos termos do julgamento do MS-AgR 25.816/DF, por meio do qual se afirmou a desnecessidade da ciência pessoal do interessado, entendendo-se suficiente a comprovação da entrega do 'AR' no endereço do destinatário:
	'Ementa: agravo regimental. Mandado de segurança. Desnecessidade de intimação pessoal das decisões do tribunal de contas da união. art. 179 do regimento interno do TCU. Intimação do ato impugnado por carta registrada, iniciado o prazo do art. 18 da lei nº 1.533/51 da data constante do aviso de recebimento. Decadência reconhecida. Agravo improvido.
	O envio de carta registrada com aviso de recebimento está expressamente enumerado entre os meios de comunicação de que dispõe o Tribunal de Contas da União para proceder às suas intimações.
	O inciso II do art. 179 do Regimento Interno do TCU é claro ao exigir apenas a comprovação da entrega no endereço do destinatário, bastando o aviso de recebimento simples.' 
	Da revelia dos responsáveis Marivaldo Bispo da Silva e Juliano Nemesio Martins
	19. No caso vertente, a citação de cada um dos responsáveis se deu em endereços provenientes de pesquisas de endereços constantes em bases de dados da Receita Federal do Brasil e Renach, custodiadas pelo TCU (vide peças 8 e 14) . A entrega dos ofícios citatórios nesses endereços ficou comprovada, conforme detalhamento a seguir:
	19.1. Marivaldo Bispo da Silva, Ofício 2323/2020-Secomp-4 (peça 15) , origem no sistema Renach, recebido por Jailma Costa de Araújo (peça 17) ;
	19.2. Juliano Nemésio Martins, Ofício 2079/2019-SecexTCE (peça 10) , origem no sistema da Receita Federal, recebido por Larissa J. Melo (peça 12) .
	20. Nos processos do TCU, a revelia não leva à presunção de que seriam verdadeiras todas as imputações levantadas contra os responsáveis, diferentemente do que ocorre no processo civil, em que a revelia do réu opera a presunção da verdade dos fatos narrados pelo autor. Dessa forma, a avaliação da responsabilidade do agente não pode prescindir da prova existente no processo ou para ele carreada.
	21. Ao não apresentar sua defesa, os responsáveis deixaram de produzir prova da regular aplicação dos recursos sob sua responsabilidade, em afronta às normas que impõem aos gestores públicos a obrigação legal de, sempre que demandados pelos órgãos de controle, apresentar os documentos que demonstrem a correta utilização das verbas públicas, a exemplo do contido no art. 93 do Decreto-Lei 200/67: 'Quem quer que utilize dinheiros públicos terá de justificar seu bom e regular emprego na conformidade das leis, regulamentos e normas emanadas das autoridades administrativas competentes'. 
	22. Mesmo as alegações de defesa não sendo apresentadas, considerando o princípio da verdade real que rege esta Corte, procurou-se buscar em manifestações na fase interna desta Tomada de Contas Especial se havia algum argumento que pudesse ser aproveitado a seu favor.
	23. No entanto, os argumentos apresentados na fase interna não foram capazes de elidir as irregularidades apontadas pela Caixa Econômica Federal em seu Relatório de Acompanhamento de Engenharia, após vistoria realizada em 29/8/2013, que impediram o ateste da funcionalidade da obra (peça 1, p. 69-71) , quais sejam:
	a) não recolhimento da tarifa sobre vistoria de obras no valor de R$ 743,22 (setecentos e quarenta e três reais e vinte e dois centavos) , junto à Ag. Arcoverde, tendo em vista o número de vistorias ter ultrapassado ao previsto no cronograma contratado; 
	b) ausência do ART referente ao orçamento, projetos de instalações elétricas e hidráulicas em nome do profissional que assinou as peças técnicas; 
	c) falta de projeto de sistema de proteção contra incêndio, ART e aprovação do projeto no Corpo de Bombeiros; 
	d) falta de instalação de ramal predial de água para abastecer as dependências do empreendimento; 
	e) não execução das soluções de acessibilidade de acordo com o projeto (Ex: barras, portas dos wc´s...) ;
	f) cerâmicas danificadas nos vestiários, ponto de tomada sem o devido acabamento, telhas danificadas e sem o transpasse adequado na cobertura dos vestiários, falta de tampa de inspeção na fossa e sumidouros, fissuras na parede de uma das entradas, fechadura danificada na porta, falta de pintura do piso da quadra de acordo com o projeto, ausência de estrutura de basquete de acordo com a especificação, alambrado não fixado de forma adequada; 
	g) não execução de serviços previstos nos projetos (ex: iluminação externa, rampas de acesso, saída em um dos lados da arquibancada, alambrado na lateral da arquibancada etc.) ;
	h) falta de justificativas quanto à alteração da locação da quadra, no que diz respeito às entradas principal e posterior; 
	i) ausência de projeto de 'As Built' do empreendimento assinado pelo responsável técnico indicado na respectiva ART;
	j) barracões da lateral da quadra não retirados.
	24. Em 21/1/2014, a Caixa realizou nova vistoria da obra a fim de averiguar sua funcionalidade, mas encontrou basicamente as mesmas pendências relatadas na vistoria anterior, conforme consta do Relatório de Acompanhamento de Engenharia (peça 1, p. 72-74) .
	25. Cabe salientar que a jurisprudência do TCU é pacífica no sentido de que é objetiva a responsabilidade do construtor no que se refere à qualidade e à garantia das obras executadas (art. 618 do Código Civil) . Nesse sentido, a Administração deve estar atenta a resguardar o direito de reparação do seu empreendimento e, a depender do caso, acionar a empresa no prazo legal e tomar todas as medidas legais com o objetivo de buscar o refazimento de serviços ou a reparação do dano causado por vícios construtivos. Nesses casos, a omissão do gestor, que venha a trazer ônus ao erário, pode implicar sua responsabilização (Acórdãos 2499/2014, de relatoria do Ministro Bruno Dantas, 2931/2013, de relatoria do Ministro Marcos Bemquerer, 853/2013, de relatoria do Ministro José Jorge, e 752/2013, de relatoria do Ministro José Múcio Monteiro, todos do Plenário do TCU) .
	26. Entretanto, no caso em apreço, não se verificou, com base nos documentos juntados aos autos, qualquer ação do prefeito Juliano Nemésio Martins no sentido de adotar medidas com vistas ao resguardo do patrimônio público e de tomar as devidas ações no sentido de dar funcionalidade à obra objeto do convênio.
	27. Dessa forma, propõe-se julgar irregulares as contas dos responsáveis e condená-los, solidariamente, ao débito apurado.
	Conclusão
	28. A partir dos elementos constantes dos autos, foi possível verificar que a obra objeto do convênio (construção de quadra poliesportiva coberta) foi parcialmente executada (91,21 %) , não tendo sua funcionalidade atestada pela área de engenharia da Caixa (peça 1, p. 72-73) , em virtude das pendências apontadas no relatório de peça 1, p. 73.
	29. Verifica-se que, após a válida e regular citação dos responsáveis nesta instância de controle externo, operou em desfavor deles a revelia. 
	30. Os argumentos constantes dos autos não lograram afastar o débito imputado aos responsáveis. Ademais, inexistem nos autos elementos que demonstrem sua boa-fé ou a ocorrência de outros excludentes de culpabilidade. 
	31. Assim, não havendo manifestação do Sr. Marivaldo Bispo da Silva, ex-prefeito de Itaíba/PE nas gestões 2005-2008 e 2009-2012, e do Sr. Juliano Nemésio Martins, ex-prefeito de Itaíba/PE na gestão 2013-2016, e não havendo elementos para que se possa efetivamente aferir e reconhecer a ocorrência de boa-fé na conduta dos responsáveis, propõe-se, desde logo, o julgamento pela irregularidade das contas, nos termos do art. 202, § 6º, do Regimento Interno/TCU, procedendo-se à condenação dos responsáveis em débito, conforme demonstrado no exame técnico.
	32. Vale ressaltar que a pretensão punitiva do TCU, conforme Acórdão 1441/2016-TCU-Plenário (Relator Benjamin Zymler) , que uniformizou a jurisprudência acerca dessa questão, subordina-se ao prazo geral de prescrição indicado no art. 205 do Código Civil, que é de dez anos, contado da data de ocorrência da irregularidade sancionada, nos termos do art. 189 do Código Civil, sendo este prazo interrompido pelo ato que ordenar a citação, a audiência ou a oitiva do responsável. No caso em exame, não ocorreu a prescrição, uma vez que a gestão do primeiro responsável se encerrou em 31/12/2012, a vigência do convênio se encerrou em 30/12/2013 (até quando poderia ter sido concluída a obras) e o ato de ordenação da citação ocorreu em 23/4/2019 (peça 7) . 
	33. Dessa forma, cabe também aplicação da multa prevista no art. 57 da Lei 8.443/1992 (LO/TCU) .
	Proposta de encaminhamento
	34. Diante do exposto, submetem-se os autos à consideração superior, propondo: 
	a) considerar revéis os Srs. Marivaldo Bispo da Silva e Juliano Nemésio Martins, para todos os efeitos, dando-se prosseguimento ao processo, com fulcro no art. 12, § 3º, da Lei 8.443/1992;
	b) julgar irregulares, nos termos dos arts. 1º, inciso I, 16, inciso III, alínea 'c', da Lei 8.443/1992 c/c os arts. 19 e 23, inciso III, da mesma Lei, e com arts. 1º, inciso I, 209, inciso II, 210 e 214, inciso III, do Regimento Interno/TCU, as contas do Sr. Marivaldo Bispo da Silva, ex-prefeito de Itaíba/PE nas gestões 2005-2008 e 2009-2012, e do Sr. Juliano Nemésio Martins, ex-prefeito de Itaíba/PE na gestão 2013-2016, condenando-os solidariamente ao pagamento das importâncias a seguir especificadas, atualizadas monetariamente e acrescidas dos juros de mora, calculados a partir das datas discriminadas até a data da efetiva quitação do débito, fixando-lhes o prazo de quinze dias, para que comprovem, perante o Tribunal, o recolhimento das referidas quantias aos cofres do Tesouro Nacional, nos termos do art. 23, inciso III, alínea 'a', da citada lei;
	Valor original (Real) 
	Data da ocorrência 
	Débito/credito

	R$ 41.961,22
	16/6/2009
	Débito 

	R$ 20.226,15
	25/11/2009
	Débito

	R$ 12.200,32
	30/4/2010
	Débito

	R$ 82.793,56
	13/12/2010
	Débito

	R$ 75.073,84
	27/12/2011
	Débito

	R$ 29.226,84
	14/2/2013
	Débito

Valor total do débito atualizado até 9/10/2020: R$ 435.035,46
	c) aplicar, individualmente, aos Srs. Marivaldo Bispo da Silva e Juliano Nemésio Martins a multa prevista no art. 57 da Lei 8.443/1992, fixando-lhes o prazo de 15 (quinze) dias, a contar da notificação, para comprovarem, perante o Tribunal (art. 214, III, alínea 'a', do Regimento Interno do TCU) , o recolhimento das dívidas aos cofres do Tesouro Nacional, atualizadas monetariamente desde a data do acórdão proferido por este Tribunal até a do efetivo recolhimento, se pagas após o vencimento, na forma da legislação em vigor;
	d) autorizar, desde logo, a cobrança judicial das dívidas, caso não atendidas as notificações, na forma do disposto no art. 28, inciso II, da Lei 8.443/1992;
	e)	autorizar também, desde logo, se requerido, com fundamento no art. 26 da Lei 8.443, de 1992 c/c o art. 217, §§ 1º e 2º do Regimento Interno, o parcelamento das dívidas em até 36 parcelas, incidindo sobre cada parcela, corrigida monetariamente, os correspondentes acréscimos legais fixando-lhes o prazo de quinze dias, a contar do recebimento da notificação, para comprovar perante o Tribunal o recolhimento da primeira parcela, e de trinta dias, a contar da parcela anterior, para comprovar os recolhimentos das demais parcelas, devendo incidir sobre cada valor mensal, atualizado monetariamente, os juros de mora devidos, no caso do débito, na forma prevista na legislação em vigor, alertando os responsáveis de que a falta de comprovação do recolhimento de qualquer parcela importará o vencimento antecipado do saldo devedor, nos termos do § 2º do art. 217 do Regimento Interno deste Tribunal;
	f) encaminhar cópia do Acórdão que vier a ser prolatado à Procuradoria-Geral da República no Estado do Pernambuco, nos termos do § 3º do art. 16 da Lei 8.443/1992 c/c o § 7º do art. 209 do Regimento Interno do TCU, para adoção das medidas cabíveis, informando-lhe que o inteiro teor da decisão pode ser consultado no endereço www.tcu.gov.br/acordaos."
3.	Enfim, por intermédio do Exmo. Sr. Procurador Sérgio Ricardo Costa Caribé, o MPTCU anuiu à aludida proposta da unidade técnica, tendo consignado o seu parecer à Peça 23 nos seguintes termos:
	" (...) Tendo em vista a revelia dos responsáveis e inexistindo nos autos elementos que permitam concluir pela ocorrência de boa-fé ou de outros excludentes de culpabilidade em suas condutas, este membro do Ministério Público de Contas manifesta-se de acordo com o encaminhamento sugerido pela unidade técnica, no sentido de julgar irregulares as presentes contas, condenar em débito os responsáveis e aplicar-lhes, individualmente, a multa prevista no art. 57 da Lei nº 8.443/92."
É o Relatório.

não há.

Procurador Sérgio Ricardo Costa Caribé.

TOMADA DE CONTAS ESPECIAL. CONTRATO DE REPASSE. ORIGINAL AUSÊNCIA DE COMPROVAÇÃO SOBRE A INTEGRAL EXECUÇÃO DO OBJETO PACTUADO E SOBRE O EFETIVO BENEFÍCIO EM PROL DA POPULAÇÃO LOCAL. CITAÇÃO. REVELIA. AUSÊNCIA DO NEXO CAUSAL ENTRE OS RECURSOS FEDERAIS REPASSADOS E OS SUPOSTOS DISPÊNDIOS. NÃO COMPROVAÇÃO DA BOA E REGULAR APLICAÇÃO DOS RECURSOS FEDERAIS TRANSFERIDOS. CONTAS IRREGULARES. DÉBITO. MULTA. COMUNICAÇÃO.

TOMADA DE CONTAS ESPECIAL (TCE)

Secretaria de Controle Externo de Tomada de Contas Especial (Secex-TCE).

Trata-se de tomada de contas especial instaurada pela Caixa Econômica Federal (Caixa) em desfavor de Juliano Nemésio Martins (gestão: 2013-2016) e Marivaldo Bispo da Silva (gestões: 2005-2008 e 2009-2012) , como então prefeitos de Itaíba - PE, diante da não execução do objeto pactuado pelo Contrato de Repasse n.º 228.056-83/2007 em prol da "construção de quadra poliesportiva coberta" sob o montante de R$ 394.538,17 pelo aporte de R$ 300.000,00 em recursos federais e R$ 94.538,17 em recursos da contrapartida.
2.	Como visto, o Contrato de Repasse n.º 228.056-83/2007 teria sido celebrado entre a Caixa, como mandatária da União representada pelo então Ministério do Esporte, e o Município de Itaíba - PE, tendo a vigência inicial do ajuste sido estipulada para o período de 31/12/2007 a 17/12/2008, mas estranhamente prorrogada até 30/12/2013, ao passo que teriam sido efetivamente liberados os recursos federais sob o valor de R$ 261.481,93 (Peça 1, p. 85) .
3.	A partir, contudo, do Relatório de Tomada de Contas Especial n.º 180, de 2015 (Peças 107-110) , o tomador de contas assinalou a responsabilidade de Juliano Nemésio Martins e Marivaldo Bispo da Silva pelo dano ao erário sob o valor original de R$ 261.481,93 diante do não cumprimento do ajuste e da ausência de funcionalidade do objeto parcialmente executado em prol da população local.
4. 	Por seu turno, no âmbito do TCU, a Secex-TCE promoveu a citação solidária de Juliano Nemésio Martins e Marivaldo Bispo da Silva para apresentarem as suas alegações de defesa ou recolherem os valores do correspondente débito diante da ausência de funcionalidade do objeto pactuado, sem o aproveitamento útil da parcela executada, mas, a despeito da regular citação, os aludidos responsáveis não apresentaram as suas alegações de defesa, nem efetuaram, tampouco, o recolhimento do débito em favor do Tesouro Nacional, passando à condição de revéis perante o TCU, nos termos do art. 12, § 3º, da Lei n.º 8.443, de 1992.
5.	De todo modo, após a análise final do feito, a Secex-TCE pugnou pela irregularidade das contas dos responsáveis para condená-los em débito, além de lhes aplicar a multa prevista no art. 57 da Lei n.º 8.443, de 1992, tendo o MPTCU anuído à essa proposta.  
6.	O TCU pode incorporar o parecer da unidade técnica a estas razões de decidir.
7.	Bem se vê que, para além da malsinada falta de execução total do objeto pactuado, outras graves falhas teriam sido perpetradas pela ausência dos documentos técnicos necessários à efetiva comprovação da execução do ajuste e, assim, não teria restado evidenciada a boa e regular aplicação dos referidos recursos federais, nem a necessária funcionalidade da parcela do empreendimento em prol da população local. 
8.	Não por acaso, em sintonia, entre outros, com os Acórdãos 1.194/2009 e 3.991/2015, da 1ª Câmara, os Acórdãos 27/2004, 6.235/2013 e 3.223/2017, da 2ª Câmara, e os Acórdãos 11/1997 e 997/2015, do Plenário, a jurisprudência do TCU estaria firmada no sentido da pessoal responsabilidade do gestor pela efetiva comprovação da boa e regular aplicação dos recursos federais recebidos, submetendo todo aquele que administra os recursos públicos ao dever de demonstrar o correto emprego dos valores federais, nos termos do art. 70, parágrafo único, da Constituição de 1988 e do art. 93 do Decreto-Lei n.º 200, de 1967.
9. 	Por esse prisma, como a ausência dos documentos comprobatórios sobre o efetivo dispêndio na execução do aludido objeto pactuado impediu o imprescindível estabelecimento do necessário nexo causal entre os recursos federais repassados e os supostos dispêndios incorridos no referido ajuste, resultando na ausência de efetiva demonstração sobre a boa e regular aplicação dos aludidos recursos federais, restou configurada a ofensa não só às regras legais, mas também aos princípios basilares da administração pública, já que, ao final e ao cabo, os responsáveis deixaram de prestar satisfação à sociedade sobre o efetivo emprego dos recursos públicos postos à sua disposição, e, desse modo, restaria efetivamente confirmada a presunção legal de dano ao erário pela integralidade dos valores federais repassados para a subsequente condenação dos aludidos responsáveis em débito e em multa.
10.	Não subsistiria, enfim, a prescrição da pretensão punitiva do TCU no presente caso concreto, pois não teria transcorrido o período superior a dez anos entre a ordem para a citação no âmbito do TCU, em 23/4/2019 (Peça 7) , e o prazo fixado para a prestação de contas final do ajuste, em 28/2/2014 (Peça 1, p. 28) , nos termos do Acórdão 1441/2016-TCU-Plenário.
11.	Ocorre que, por meio do aludido Acórdão 1.441/2016 proferido na Sessão Extraordinária de 8/6/2016, o Plenário do TCU firmou o seu entendimento no sentido de que a prescrição da pretensão punitiva deve seguir a regra geral do prazo decenal, contado a partir do fato, em linha com o art. 205 do Código Civil brasileiro, interrompendo a contagem do aludido prazo com a ordem de citação, nos termos do art. 240, caput, da Lei nº 13.105 (Código Processual Civil) , de 2015. 
12.	Sem prejuízo, no entanto, do respeito a esse entendimento do TCU, deve ser reiterada a minha ressalva já registrada em vários outros julgados do Tribunal no sentido de que, na ausência de lei específica, o TCU não deveria aplicar qualquer prazo prescricional sobre a referida pretensão punitiva ou, então, na pior das hipóteses, o Tribunal deveria aplicar a regra prescricional fixada pela Lei nº 9.873, de 1999, não só porque ela trata diretamente de prescrição no âmbito do direito administrativo sancionador, mas também porque, entre outras medidas, a aludida lei manda aplicar o prazo prescricional penal, quando a infração administrativa também configure crime, além de determinar expressamente que, diante de ilícito continuado ou permanente, a contagem do prazo deve iniciar a partir da cessação do aludido ilícito. 
13.	A despeito, pois, do registro dessa minha posição pessoal, o TCU deve pugnar pela pronta aplicação da multa legal em desfavor dos aludidos responsáveis a partir do entendimento fixado pelo aludido Acórdão 1441/2016-TCU-Plenário. 
14.	O TCU deve julgar irregulares, portanto, as contas de Juliano Nemésio Martins e Marivaldo Bispo da Silva para condená-los, solidariamente, ao pagamento do correspondente débito, além de lhes aplicar individualmente a multa prevista no art. 57 da Lei nº 8.443, de 1992.
Ante o exposto, pugno pela prolação do Acórdão ora submetido a este Colegiado.
TCU, Sala das Sessões, em 27 de outubro de 2020.
Ministro-Substituto ANDRÉ LUÍS DE CARVALHO 
Relator